【裁判字號】    93,上,548
【裁判日期】    950509
【裁判案由】    侵權行為損害賠償
【裁判全文】
臺灣高等法院民事判決                   93年度上字第548號
上  訴  人  丁○○
訴訟代理人  賴芳玉律師
複 代理 人  陳宛妤律師
上  訴  人  乙○○
            甲○○
            丙○○
共      同
訴訟代理人  林慶苗律師
複 代理 人  林炎平律師
上列當事人間侵權行為損害賠償事件，兩造對於中華民國93年3
月25日臺灣板橋地方法院92年度訴字第2517號第一審判決提起上
訴，本院於95年4月25日言詞辯論終結，判決如下：
    主  文
原判決關於駁回丁○○後開第二項之訴部分，及該部分假執行之
聲請，暨命丁○○負擔訴訟費用之裁判均廢棄。
乙○○、丙○○、甲○○應再連帶給付丁○○新台幣陸萬肆仟伍
佰貳拾貳元，及自如附表所示利息起算日起均至清償日止，按年
利率百分之五計算之利息。
丁○○之其餘上訴駁回。
乙○○、丙○○、甲○○之上訴駁回。
第一審關於命丁○○負擔訴訟費用部分，及第二審訴訟費用關於
丁○○上訴部分，由乙○○、丙○○、甲○○連帶負擔十分之一
，餘由丁○○負擔。第二審訴訟費用關於乙○○、丙○○、甲○
○上訴部分，由乙○○、丙○○、甲○○連帶負擔。
    事實及理由
一、上訴人即被上訴人丁○○聲明：（一）原判決關於駁回丁○
    ○後開第2項之訴部分及該部分假執行之聲請均廢棄。（二
    ）乙○○、甲○○、丙○○（下稱乙○○等三人）應再連帶
    給付丁○○新台幣（下同）189萬4253元及自民國（下同）
    92年8月28日起至清償日止，按年利率5％計算之利息。（三
    ）願供擔保，請准宣告假執行。（四）乙○○等三人之上訴
    駁回。
    被上訴人即上訴人乙○○等三人聲明：（一）原判決關於不
    利乙○○等三人部分廢棄。（二）前開廢棄部分，丁○○在
    第一審之訴及假執行之聲請均駁回。（三）丁○○之上訴駁
    回。（四）如受不利之判決，願預供擔保請准宣告免為假執
    行。
二、丁○○起訴主張：乙○○等三人為父子關係（乙○○為另二
    人之父），乙○○、丙○○在台北縣板橋市○○○路265巷1
    號經營南國旅社，伊前受雇該旅社；因該地常為警臨檢經營
    色情，乙○○二人懷疑係伊涉嫌檢舉，適於90年8月23日23
    時30分許，甲○○在台北縣板橋市○○路、西門街口附近巧
    遇伊，即聯絡乙○○、丙○○及另二名姓名年籍不詳之成年
    男子至該處。乙○○隨即質問伊是否有檢舉其旅社經營色情
    ，進而發生口角爭執，乙○○等三人及上開二名姓名年籍不
    詳之成年男子，對於毆打人體腹部，如傷及內臟等要害，在
    客觀上會引起重傷之結果，應有預見此結果發生之可能，其
    等竟仍共同基於傷害之故意，聯合以徒手毆擊伊，致伊受有
    左側第七、八、九根肋骨骨折及脾臟破裂、胰臟挫傷併大量
    腹腔出血，脾臟因而摘除等重大不治之傷害。伊因前開傷害
    後支出醫藥費2萬0186元、交通費3800元，並受有於受傷期
    間無法工作之損失37萬2000元，減少勞動能力之損失432萬
    元及非財產上損害60萬元等情；爰依共同侵權行為之法則，
    求為命乙○○等三人連帶給付565萬0786元，及自起訴狀繕
    本送達翌日起至清償日止，按年利率5％計付利息之判決（
    原審判決乙○○等三人應連帶給付丁○○64萬4474元，及自
    92年8月28日起至清償日止按年利率5％計算之利息；駁回丁
    ○○其餘之訴。丁○○就其敗訴部分提起上訴後，縮減聲明
    求為命乙○○等三人再連帶給付伊189萬4253元本息；乙○
    ○等人亦就其等敗訴部分，提起上訴）。
    乙○○等三人則以：丁○○主張遭伊等毆打之時間，伊等均
    在家中並未外出，丁○○亦無法證明伊等確係毆傷丁○○之
    人。又丁○○請求賠償之項目中，關於交通費、受傷無法工
    作之損失、減少勞動能力之損失，均未據提出相關證據以為
    證明；且丁○○本將屆法定退休年齡，無法工作亦與本案無
    關；及丁○○所請求之非財產損害賠償金額太高云云，資為
    抗辯。
三、經查丁○○主張之前開事實，業據其提出診斷證明書及醫療
    費用明細表為證（見原審附民卷5-21頁），並有原審91年度
    易字第2206號乙○○等人傷害案件偵審卷宗可稽。乙○○等
    三人雖否認有共同傷害行為，惟查：
（一）丁○○在前開刑事案卷警訊中即稱：乙○○等三人確是打
      伊五人中之三人，其中打伊的二人伊不認識等語；在檢察
      官偵查中稱：伊之前在乙○○、丙○○經營的賓館工作，
      乙○○告訴伊希望臨檢時由伊出面頂替並提供身分證，伊
      不答應，所以伊做一個月就走了，隔了三個月，伊到隔壁
      的賓館工作，伊上班第一天後新的賓館就打電話給伊要伊
      不要去上班了，說隔壁柯家有打電話來如果繼續做會對伊
      不利，伊就沒去上班；但伊隔天被甲○○遇見，甲○○就
      攔住伊並打行動電話叫乙○○、丙○○及另外二個伊不認
      識的人來，乙○○就先動手打伊，其他的人也就跟著一起
      打，伊只記得他們都是徒手打伊，每人都有打；他們誤會
      伊有向警察檢舉他們經營色情，後來他們質問伊為何去告
      密，伊說沒有，他們又將伊拖到路旁的陰暗處繼續打後就
      走了；後來有路人經過將伊救起並報警等語（見90年度偵
      字第20032號卷警訊及偵訊筆錄）；並在原審刑事審理時
      稱：伊確定是在場的乙○○等三人打伊，因為伊在板橋市
      ○○路及西門街口遇到甲○○，甲○○表示說他爸爸（即
      乙○○）要找伊，然後就打手機回家，叫伊等一下，因為
      甲○○跟朋友攔在那裏，伊沒有辦法離開，乙○○來時，
      就往伊胸口打一下，又踹伊，對伊說你敢檢舉我，伊說沒
      有，結果他大兒子（即丙○○）把伊拖到廟內，那時已經
      十一點多，廟都關燈了，被他們五人徒手打了很多下，後
      來他們走了，伊才爬出廟，被三名經過的女生扶伊到對面
      停車場，打電話報警處理等語（見91年度易字第2206號卷
      37、38頁）；前後指訴一致，而丁○○受傷報案與警察受
      理經過，亦有公務電話查詢紀錄表可查。
（二）乙○○等三人雖均抗辯：90年8月23日23時許，伊等均在
      家中泡茶，並無外出云云；惟經原審刑事法院隔離訊問結
      果，乙○○稱：伊在家中泡茶，訴外人李俊德約晚上8點
      多離開，李俊德是到伊家中泡茶，伊等聊天，李俊德走之
      後，伊還是在泡茶看電視，家裏只有伊一個人，確定沒錯
      ；伊泡茶泡到12點多就去睡覺，伊妻跟伊之子都在，剛才
      所說伊一個人是指沒有外人在，只有伊家人在；伊老么甲
      ○○身體不好，在家休息看電視；丙○○夫妻很早約10點
      多就去睡覺，甲○○約11點去休息；伊妻那時在看電視洗
      衣服等語；丙○○稱：伊在客廳坐一下，就上去幫小孩洗
      澡，約9點多，伊就哄小孩睡覺，伊與妻也一起睡覺；伊
      弟（即甲○○）在下面與李俊德談天，伊上去時，他們都
      在談天，伊是8點多上樓，小孩睡著時，伊有睡一下，醒
      來時伊有下樓看一下，時間蠻晚了，樓下沒有人；當天有
      伊之母及妻在等語；甲○○則稱：伊在家中，伊下午睡起
      來後都在家裏，李俊德約8點多來伊家，那時伊在看電視
      ，李俊德離開後伊都在看電視，一直到12點左右；約8點
      多，伊兄（即丙○○）去洗澡，陸續有下樓，丙○○比伊
      早去睡，約11、12點去睡，伊嫂子也那時去睡等語（見91
      年度易字第2206號卷33-37頁）。經核乙○○等三人所述
      當晚在家中之情節差異甚大，所抗辯伊等三人於案發當日
      晚上均在家中並無外出云云，難信為真實。
（三）又查李俊德初於警訊時固證稱：有關丁○○指稱於90年8
      月23日23時50分，在板橋市○○路、西門街口遭乙○○父
      子三人夥同另二名不詳男子圍毆致傷重住院一事，伊並不
      知情，且丁○○所說遭傷害的時間，伊與乙○○等三人在
      他們家中一齊泡茶聊天，並未外出，可能是丁○○認錯人
      ，伊確實在案發時間與乙○○等人一齊泡茶，之間都有人
      出出入入，但都沒有表現出與人發生爭執或鬥毆之神情，
      也未聽到他們討論這件案件等語（見偵字卷警訊筆錄）。
      惟其嗣於檢察官偵查中則改稱：90年8月23日當天晚上8點
      多，伊路過他們家，到他家待了不到20分就走了等語（見
      同上卷38頁背面）；在原審刑事法院則證稱：90年8月23
      日晚上時間伊不太記得，只記得吃飯後約8點多，伊就離
      開了，約一、二十分鐘伊就離開了，在8點半之前伊就離
      開了，伊只知道乙○○、甲○○在場，其他人伊不清楚等
      語（見易字卷32、33頁），就乙○○等三人是否於案發當
      時在家一節前後所為證述不一，難以遽信。
（四）再查原審刑事法院函請法務部調查局以控制問題法、混合
      問題法進行測謊結果如下：一、乙○○稱：（一）丁○○
      被圍毆時渠不在現場，（二）渠沒有帶人毆打丁○○，（
      三）渠沒有動手毆打丁○○等問題；經測試呈情緒波動反
      應，研判有說謊。二、丙○○稱：（一）丁○○被圍毆時
      渠不在現場，經測試呈情緒波動反應，研判有說謊；（二
      ）渠沒有動手毆打丁○○，經測試未獲致明確反應圖形，
      無法研判有無說謊。三、甲○○罹患先天性心臟疾病，並
      曾進行手術，不宜進行測謊（見易字卷46頁之測謊報告書
      ）。另丁○○稱：（一）當天乙○○父子有帶人圍毆渠成
      傷，經測試無情緒波動反應，研判未說謊；（二）當天甲
      ○○有動手毆打渠，經測試未獲致明確反應圖形，無法研
      判有無說謊（見易字卷143頁之測謊報告書）；足見乙○
      ○及丙○○所言不實，丁○○之指訴則無不實，而足作為
      乙○○等三人不利之證據（最高法院88年度台上字第2936
      號判決參照）。至丁○○之子楊明宗在警訊時所述丁○○
      被毆打經過情形，雖與丁○○所述細節有異，惟楊明宗既
      非在場之人，其係因丁○○傷重住院代為提起刑事告訴，
      所為陳述，並不影響乙○○等三人共同傷害丁○○事實之
      認定。
（五）依上所述，丁○○係因遭乙○○等三人毆打致受有左側第
      七、八、九、十一、十二肋骨骨折併左側血胸，脾臟破裂
      及胰臟損傷併內出血及出血性休克，有財團法人亞東紀念
      醫院診斷證明書及95年2月13日亞歷字第0956410067號函
      可憑（見附民卷5頁，本院卷第2宗26頁）；乙○○等三人
      因此所涉刑責部分，亦經本院以乙○○共同傷害人之身體
      因而致重傷，累犯，處有期徒刑3年2月；甲○○、丙○○
      共同傷害人之身體因而致重傷，均處有期徒刑3年，有本
      院92年度上訴字第4193號刑事判決可參（見本院卷第2宗
      67-74頁）。乙○○等三人共同不法侵害丁○○之身體及
      健康，堪以認定。
四、按因故意或過失不法侵害他人之權利者，負損害賠償責任；
    數人共同不法侵害他人之權利者，連帶負損害賠償責任；不
    能知其中孰為加害人者，亦同，民法第184條第1項前段、第
    185條定有明文。又依民法第193條第1項規定，不法侵害他
    人之身體或健康者，對於被害人此因喪失或減少勞動能力，
    應負損害賠償責任；民法第195條第1項前段規定，不法侵害
    他人之身體、健康者，被害人雖非財產上之損害，亦得請求
    賠償相當之金額。丁○○請求乙○○等三人連帶賠償，自屬
    有據；惟丁○○請求之金額，應否准許，分述如下：
（一）醫藥費部分：
      丁○○主張其因受前開傷害，致支出醫藥費用共2萬0186
      元部分，業據其提出醫療費明細表為證（見附民卷6-21頁
      ），為乙○○等三人所不爭執（見原審卷31頁），丁○○
      該部分之請求，應予准許。
（二）不能工作之損失部分：丁○○主張其因受傷致46日無法工
      作，以伊受傷前任職南國旅社及華倫旅社日薪1000元計，
      共計損失勞動收入4萬6000元云云。經查依丁○○所提出
      之亞東紀念醫院診斷證明書記載：丁○○於90年8月23日
      至該院就診，同年月24日緊急手術，術後至加護病房治療
      ，同年9月7日出院；門診追蹤治療，宜休息1個月（見附
      民卷5頁）等情；丁○○主張其自90年8月24日起至出院後
      1個月計46日，因受傷無法工作受有損害，應屬有據。又
      丁○○陳明伊於受傷前已自華倫旅社離職，復自認無證據
      可證明其工作薪資收入（見原審卷32頁），且伊亦無90年
      度綜合所得稅申報紀錄，有財政部台灣省北區國稅局90年
      度綜合所得稅納稅證明書可參（見本院卷第1宗98頁），
      自應以現行最低基本工資每月1萬5840元，即日薪528元（
      見原審卷63頁）計算其不能工作之損失，依此計算結果，
      丁○○所得請求不能工作之損失應為2萬4288元（528元×
      46日＝24,288元），超過此部分之請求則屬無據，不應准
      許。
（三）減少勞動能力之損失部分：
      丁○○主張伊預計可工作期限為自90年10月8日（出院休
      養1個月後起算）起至99年3月1日（丁○○為34年3月1日
      生，即計至65歲止），合計8年143天；按伊受傷前最近薪
      資月薪3萬元，殘廢等級為七級殘廢，減損勞動能力69.21
      ％，依霍夫曼計算法扣除中間利息後，其減少勞動能力之
      損失為147萬2541元云云。惟查丁○○於受傷前已自華倫
      旅社離職，復自認無證據可證明其工作薪資收入，而應以
      現行最低基本工資每月1萬5840元計算其不能工作之損失
      ，已如前述，其主張按月新3萬元計算減少勞動能力之損
      失，應屬無據。又依勞動基準法第54條第1項第1款規定，
      勞工之強制退休年齡為60歲，丁○○主張其減損勞動能力
      損失計至65歲，亦屬無據；另丁○○所主張減損勞動能力
      69.21％，乃學者個人之見解（見本院卷第2宗45頁），尚
      不得採為認定減損勞動能力之依據。而依亞東紀念醫院95
      年2月13日亞歷字第0956410067號函記載：估計丁○○勞
      動之減少約百分之10，原則上應可從事一般工作（見本院
      卷第2宗26頁）；則自90年10月8日計算至丁○○年滿60歲
      即94年3月1日止，丁○○減少勞動能力所受之損失應為6
      萬4522元（其計算式如附表所示）。
（四）非財產損害之精神賠償部分：
      經查丁○○所受傷害情形為左側第七、八、九、十一、十
      二肋骨骨折併左側血胸，脾臟破裂及胰臟損傷併內出血及
      出血性休克，在身體及精神上自受有相當之痛苦；爰斟酌
      丁○○為國小畢業，目前無業，有汽車及存款（見原審卷
      42頁之財產資料）；乙○○已婚，小學畢業，名下有不動
      產；丙○○已婚，中學畢業，除工作收入外，另有投資及
      存款資料；甲○○未婚，商職肆業，除工作收入外，另有
      股票、租賃、投資、存款所得及土地（見原審卷37-41、4
      4-46頁之財產資料及47-53頁）等兩造身分、地位、經濟
      能力等一切情狀，認原審准許丁○○請求乙○○等三人連
      帶賠償60萬元，堪認為相當；其超過上開金額之請求，則
      不應准許。
（五）依上所述，丁○○所得請求賠償之金額合計為70萬8996元
      （20,186元＋24,288元＋64,522元＋600,000元＝708,996
      元）。
五、綜上所述，丁○○本於侵權行為之法則，請求乙○○等人連
    帶給付70萬8996元，及自如附表所示利息起算日起至清償日
    止按年利率5％計算之利息，為有理由，應予准許；至超過
    上開請求部分，則為無理由，不應准許。原審就上開應准許
    部分，關於超過64萬4474元本息即乙○○等三人應再連帶給
    付6萬4522元本息部分，所為丁○○敗訴之判決，尚有未洽
    ，丁○○上訴論旨指摘原判決此部分不當，求予廢棄改判，
    為有理由；就上開不應准許部分，所為丁○○敗訴之判決，
    並無不合，丁○○上訴論旨指摘原判決此部分不當，求予廢
    棄改判，為無理由。又原審就上開應准許部分，其中64萬44
    74元本息部分所為乙○○等三人敗訴之判決，並無不合；乙
    ○○等三人上訴論旨指摘原判決此部分不當，求予廢棄改判
    ，為無理由。末查本判決命乙○○等三人所為之給付未超過
    150萬元，經本院判決後即告確定，無宣告假執行之必要，
    併此敘明。
六、兩造其餘之攻擊或防禦方法及未經援用之證據，經本院斟酌
    後，認為均不足以影響本判決之結果，無逐一詳予論駁之必
    要。併此敘明。
七、據上論結，本件丁○○之上訴為一部有理由，一部無理由，
    乙○○、丙○○、甲○○之上訴為無理由，依民事訴訟法第
    450條、第449條第1項、第79條但書、第78條、第85條第2項
    ，判決如主文。
中    華    民    國    95    年    5     月    9     日
                  民事第八庭  審判長法  官  吳景源
                                    法  官  連正義
                                    法  官  鄭威莉
正本係照原本作成。
丁○○如不服本判決，應於收受送達後20日內向本院提出上訴書
狀，其未表明上訴理由者，應於提出上訴後20日內向本院補提理
由書狀（均須按他造當事人之人數附繕本）上訴時應提出委任律
師或具有律師資格之人之委任狀；委任有律師資格者，另應附具
律師資格證書及釋明委任人與受任人有民事訴訟法第466條之一
第一項但書或第二項（詳附註）所定關係之釋明文書影本。
乙○○、甲○○、丙○○不得上訴。
中    華    民    國    95    年    5     月    11    日
                                    書記官  董曼華
附註：
民事訴訟法第四百六十六條之一（第一項、第二項）：
對於第二審判決上訴，上訴人應委任律師為訴訟代理人。但上訴
人或其他法定代理人具有律師資格者，不在此限。
上訴人之配偶、三親等內之血親、二親等內之姻親，或上訴人為
法人、中央或地方機關時，其所屬專任人員具有律師資格並經法
院認為適當者，亦得為第三審訴訟代理人。


司法院資訊處製作；財團法人民間司法改革基金會備份。
